ACORDAO-COMPLETO-2590204

ACÓRDÃO 4008/2023 ATA 15/2023 - PRIMEIRA CÂMARA

VISTOS, relatados e discutidos estes autos de tomada de contas especial instaurada pela Caixa Econômica Federal (Caixa) , em desfavor de Rutílio Eugênio Cavalcanti Filho, ex-prefeito de Urucuia/MG, em virtude da omissão no dever de prestar contas dos recursos repassados por meio do Contrato de Repasse 0140093-61/2002, cujo objeto era a implantação de infraestrutura esportiva em comunidade carente/construção de vila olímpica, no âmbito do Programa Esporte Solidário,
ACORDAM os Ministros do Tribunal de Contas da União, reunidos em sessão da 1ª Câmara, ante as razões expostas pelo relator, e com fundamento com fundamento no art. 2º da Resolução-TCU 344/2022, em:
9.1. reconhecer a incidência de prescrição das pretensões punitiva e ressarcitória;
9.2. arquivar esta tomada de contas especial, sem julgamento de mérito;
9.3. encaminhar cópia desta deliberação ao responsável, à Caixa Econômica Federal e à Prefeitura Municipal de Urucuia/MG.

Tomada de contas especial instaurada em virtude da omissão no dever de prestar contas dos recursos repassados por meio de contrato de repasse cujo objeto era a implantação de infraestrutura esportiva em comunidade carente/construção de vila olímpica, no âmbito do Programa Esporte Solidário.

Primeira Câmara

Prefeitura Municipal de Urucuia/MG

3. Interessados/Responsáveis:
3.1. Interessados: Caixa Econômica Federal (00.360.305/0001-04); Ministério do Esporte (extinto)
3.2. Responsável: Rutílio Eugênio Cavalcanti Filho (XXX.133.106-XX)

13.1. Ministros presentes: Walton Alencar Rodrigues (Presidente), Benjamin Zymler e Jorge Oliveira (Relator).
13.2. Ministro-Substituto convocado: Marcos Bemquerer Costa.

JORGE OLIVEIRA

Adoto como parte do relatório a instrução elaborada pela Unidade de Auditoria Especializada em Tomada de Contas Especial (AudTCE) , que contou com a anuência do corpo diretivo da unidade (peças 176-178) :
"INTRODUÇÃO
1.	Cuidam os autos de tomada de contas especial instaurada pela Caixa Econômica Federal, em desfavor do Sr. Rutílio Eugênio Cavalcanti Filho, ex-prefeito do município de Urucuia-MG, em razão da omissão no dever de prestar contas final de recursos repassados por meio do Contrato de Repasse 0140093-61/2002, cujo objeto consistia na implantação de infraestrutura esportiva em comunidade carente / construção de vila olímpica, no Município de Urucuia/MG, no âmbito do programa Esporte Solidário.
HISTÓRICO
2.	O Contrato de Repasse 0140093-61/2002 foi celebrado em 2/7/2002, tendo como contratante o Ministério do Esporte e Turismo, por intermédio da Caixa Econômica Federal, e como contratado o município de Urucuia-MG. O acordo previu aporte de R$ 1.380.000,00 daquele ministério, e de R$ 13.800,00 a título de contrapartida municipal (peça 1, p. 27-32) .
3.	O ajuste vigeu até 30/5/2009, e o prazo para prestar contas expirou em 29/7/2009 (peça 3, p. 38) .
4.	A Caixa Econômica Federal emitiu diversos relatórios de acompanhamento, em razão de vistorias realizadas durante a vigência do ajuste (peça 1, p. 44-54; peça 2, p. 1-11, 13-17) . No último deles, de 23/12/2008, consignou-se que o objeto se encontrava 100% concluído (peça 2, p. 13-17) .
5.	As ocorrências que deram origem à TCE consistiram na omissão na prestação de contas final do contrato de repasse 140093-61/2002.
6.	Houve divergência acerca do débito histórico indicado pela Caixa Econômica Federal, de forma que foi realizada diligência para que fossem agregados aos autos todos os recibos e notas fiscais aceitos pelo tomador de contas a título de prestação de contas parciais (peças 5-7) .
7.	Após analisar a documentação, a unidade técnica responsável promoveu a citação do Sr. Rutílio Eugênio Cavalcanti Filho pela não comprovação da aplicação integral dos recursos transferidos pelo Ministério do Esporte e Turismo ao Município de Urucuia-MG, tendo em vista a ausência de apresentação de documentação apta a comprovar a aquisição de mercadorias e/ou prestação de serviços supostamente utilizados para a consecução do objeto do Contrato de Repasse, cujo débito havia alcançado R$ 482.859,19 (peças 19-21) .
8.	Tendo sido revel, o Tribunal decidiu, por meio do Acórdão 2744/2016-TCU-Segunda Câmara, julgar irregulares as contas do Sr. Rutílio Eugênio Cavalcanti Filho, condenando-o ao ressarcimento do débito além de aplicar-lhe multa (peça 35) .
9.	Irresignado, o responsável interpôs recurso de reconsideração (peças 55, 71, 72, 75 e 77-80) , o qual foi conhecido e provido, nos termos do Acórdão 11583/2020-TCU-Segunda Câmara (peça 111) , decisão em que também se consignou tornar insubsistente o acórdão condenatório (peça 111) , por considerar inválida a citação realizada por edital (peça 113, p. 6) .
10.	Cabe destacar que, antes da decisão do Tribunal de tornar insubsistente o Acórdão 2744/2016-TCU-Segunda Câmara, o Ministério Público Junto ao TCU interpôs recurso de revisão, com fundamento no art. 35, inciso I, da Lei 8.443/92, a fim de considerar o valor de R$ 45.119,23 como débito, e não crédito, como foi consignado no acórdão condenatório (peça 105) . No entanto, o recurso não foi conhecido por perda de objeto (peça 159) .
11.	Diante do exposto, os autos retornaram a esta unidade técnica, que realizou nova citação do responsável para a seguinte irregularidade (peças 162-164) :
11.1.	Irregularidade 1: ausência de nexo causal entre recursos do contrato de repasse e despesas apresentadas, tendo em vista movimentação de valores fora da conta específica e ausência de referência ao instrumento de transferências nos documentos comprobatórios apresentados.
11.1.1.	Evidências da irregularidade: tópico VII do Relatório de TCE 56/2011 (peça 3, p. 32) ; CI 02/2013/REDUR/MO/SR NORTE DE MINAS (peça 1, p. 3-4, parágrafo 2, item 6) .
11.1.2.		Normas infringidas: art. 37, caput, c/c o art. 70, parágrafo único, da Constituição da República Federativa do Brasil; art. 93 do Decreto-lei 200/1967; art. 66, caput, do Decreto 93.872/1986; alínea 'a' do § 1º do art. 10 da Instrução Normativa 71/2012; art. 4°, Inciso I, alíneas 'i', 'j' e 'k', da Decisão Normativa TCU 155/2016; Cláusula Décima Primeiro do Termo de Contrato.
11.1.3.	Débito relacionado ao responsável Rutílio Eugenio Cavalcanti Filho (XXX.133.106-XX) :
	Débito (D) 
ou Crédito (C) 
	VALOR (R$) 
	DATA DA OCORRÊNCIA

	D
	482.859,19
	30/12/2008

	C
	191,28
	19/8/2011

11.1.4.	Cofre credor: Tesouro Nacional.
11.1.5.	Responsável: Rutílio Eugênio Cavalcanti Filho (XXX.133.106-XX) .
11.1.5.1.	Conduta: movimentar recursos do Contrato de Repasse 0140093-61/2002 fora da conta específica e apresentar documentação comprobatório que não faz referência ao instrumento de repasse.
11.1.5.2.	Nexo de causalidade: a movimentação financeira dos recursos fora da conta específica e a ausência de menção ao contrato de repasse na documentação apresentada impediram o nexo causal entre despesas apresentadas e os recursos federais, bem como a boa e regular aplicação de recursos, resultando na presunção de dano ao erário.
11.1.5.3.	Culpabilidade: não há excludentes de ilicitude, de culpabilidade e de punibilidade; é razoável supor que o responsável tinha consciência da ilicitude de sua conduta; era exigível conduta diversa da praticada, qual seja, movimentar recursos do Contrato de Repasse 0140093-61/2002 por meio da conta específica e apresentar documentação comprobatório que faça referência ao instrumento de repasse. 
12.	Encaminhamento: citação.
13.	Em cumprimento ao pronunciamento da unidade (peça 164) , foi efetuada citação do responsável, nos moldes adiante:
a)	Rutílio Eugênio Cavalcanti Filho - promovida a citação do responsável, conforme delineado adiante:
	Comunicação: Ofício 47904/2022-Secomp-4 (peça 170) 
Data da Expedição: 19/9/2022
Data da Ciência: 4/10/2022 (peça 172) 
Nome Recebedor: Bruna Antunes Pinheiro
Observação: Ofício enviado para o endereço do responsável, conforme pesquisa na base de dados no sistema da Receita Federal, custodiada pelo TCU (peça 166) .
Fim do prazo para a defesa: 19/10/2022
Comunicação: Ofício 41900/2022-Seproc (peça 169) 
Data da Expedição: 10/8/2022
Data da Ciência: 4/10/2022 (peça 171) 
Nome Recebedor: Bruna Antunes Pinheiro
Observação: Ofício enviado para o endereço do responsável, conforme pesquisa na base de dados no sistema da Renach, custodiada pelo TCU (peça 165) .
Fim do prazo para a defesa: 19/10/2022
	
14.	Conforme Despacho de Conclusão das Comunicações Processuais (peça 175) , as providências inerentes às comunicações processuais foram concluídas. 
15.	Transcorrido o prazo regimental, o responsável Rutílio Eugênio Cavalcanti Filho permaneceu silente, devendo ser considerado revel, nos termos do art. 12, § 3º, da Lei 8.443/1992.
ANÁLISE DOS PRESSUPOSTOS DE PROCEDIBILIDADE DA IN/TCU 71/2012
Avaliação da Ocorrência de Prescrição
16.		Em relação à prescrição, o Supremo Tribunal Federal - STF, no Recurso Extraordinário - RE 636.886, fixou a tese, com repercussão geral reconhecida, de que 'é prescritível a pretensão de ressarcimento ao erário fundada em decisão de Tribunal de Contas' (Tema 899) . Posteriormente, o próprio TCU regulamentou o assunto por meio da Resolução TCU 344, de 11/10/2022, publicada em 21/10/2022, à luz do disposto na Lei 9.873/1999, estabelecendo que 'prescrevem em cinco anos as pretensões punitiva e de ressarcimento' nos processos de controle externo, conforme o art. 2º, da referida norma.
17.	Quanto ao termo inicial da contagem do prazo prescricional, o art. 4º prevê o seguinte:
Art. 4° O prazo de prescrição será contado:
I - da data em que as contas deveriam ter sido prestadas, no caso de omissão de prestação de contas;
II - da data da apresentação da prestação de contas ao órgão competente para a sua análise inicial;
III - do recebimento da denúncia ou da representação pelo Tribunal ou pelos órgãos de controle interno, quanto às apurações decorrentes de processos dessa natureza;
IV - da data do conhecimento da irregularidade ou do dano, quando constatados em fiscalização realizada pelo Tribunal, pelos órgãos de controle interno ou pelo próprio órgão ou entidade da Administração Pública onde ocorrer a irregularidade;
V - do dia em que tiver cessado a permanência ou a continuidade, no caso de irregularidade permanente ou continuada.
18.	No que se refere às causas de interrupção da prescrição, o art. 5º dispõe:
Art. 5º A prescrição se interrompe:
I - pela notificação, oitiva, citação ou audiência do responsável, inclusive por edital; 
II - por qualquer ato inequívoco de apuração do fato;
III - por qualquer ato inequívoco de tentativa de solução conciliatória; 
IV - pela decisão condenatória recorrível.
§ 1° A prescrição pode se interromper mais de uma vez por causas distintas ou por uma mesma causa desde que, por sua natureza, seja repetível no curso do processo.
§ 2° Interrompida a prescrição, começa a correr novo prazo a partir do ato interruptivo.
§ 3º Não interrompem a prescrição o pedido e concessão de vista dos autos, emissão de certidões, prestação de informações, juntada de procuração ou subestabelecimento e outros atos de instrução processual de mero seguimento do curso das apurações.
19.	No caso concreto, o termo inicial da contagem do prazo prescricional ocorreu em 29/7/2009, data em que a prestação de contas deveria ter sido apresentada (art. 4°, inciso I, da IN/TCU 71/2012, modificada pela IN/TCU 76/2016) .
20.	Ademais, verificam-se, nos presentes autos, os seguintes eventos processuais interruptivos da prescrição, ocorridos tanto na fase interna, quanto na fase externa desta TCE:
20.1.	Fase interna:
a)	Notificação, em 19/6/2009 (peça 1, p. 15) ;
b)	Ação Civil Pública por Improbidade Administrativa contra o ex-prefeito Rutílio Eugênio impetrada em 26/11/2011 (peça 2, p. 49-54, peça 3, p. 1-4) ;
c)	Relatório de TCE 56/2011, em 26/11/2013 (peça 3, p. 30-33) ;
d)	Relatório de Auditoria da CGU, em 10/02/2014 (peça 3, p. 43-45) ;
e)	Certificado de Auditoria da CGU, em 12/2/2014 (peça 3, p. 47) ;
f)	Parecer do Dirigente do Órgão de Controle Interno, em 13/2/2014 (peça 3, p. 48) ;
g)	Manifestação da Autoridade Ministerial, em 22/4/2014 (peça 3, p. 50) ;
20.2.	Fase externa:
a)	Autuação do processo, em 2/5/2014;
b)	Instrução de diligência, em 23/5/2014 (peças 5-7) ;
c)	Instrução de diligência, em 3/7/2014 (peças 11-13) ;
d)	Instrução de citação, em 19/2/2015 (peças 19-21) ;
e)	Citação do responsável, em 27/4/2015 (peças 26-27) .
f)	Instrução de mérito, em 22/9/2015 (peças 28-30) ;
g)	Parecer do MPTCU, em 8/12/2015 (peça 31) ;
h)	Acórdão 2744/2016-TCU-Segunda Câmara, em 1/3/2016 (peça 35) ;
i)	Interposição de recurso de reconsideração, em 22/4/2016 (peças 55, 71, 72, 75 e 77-80) ;
j)	Despacho de autoridade, em 15/6/2016 (peça 73) ;
k)	Instrução de exame de admissibilidade de recurso, em 30/6/2016 (peça 81) ;
l)	Despacho de autoridade, em 6/7/2016 (peça 84) ;
m)	Instrução de mérito do recurso, em 4/1/2017 (peças 86-88) ;
n)	Parecer do MPTCU, em 1/2/2017 (peça 89) ;
o)	Despacho de autoridade, em 29/11/2017 (peça 100) ;
p)	Instrução de mérito do recurso, em 4/7/2018 (peças 101-103) ;
q)	Parecer do MPTCU, em 20/8/2018 (peça 104) ;
r)	Interposição de recurso de reconsideração, em 21/8/2018 (peça 105) ;
s)	Acórdão 11583/2020-TCU-Segunda Câmara, em 20/10/2020 (peça 111) ;
t)	Instrução de exame de admissibilidade de recurso, em 12/1/2022 (peça 152) ;
u)	Parecer do MPTCU, em 7/2/2022 (peça 158) ;
v)	Acórdão 1127/2022-TCU-Plenário, em 25/5/2022 (peça 159) ;
w)	Instrução de citação, em 12/7/2022 (peças 162-164) ;
x)	Citação do responsável, em 4/10/2022 (peça 172) .
21.	Ao se analisar o termo inicial da contagem do prazo de prescrição, bem como a sequência de eventos processuais indicados no item anterior, os quais têm o condão de interromper a fluência do prazo prescricional, nos termos do art. 5º da Resolução TCU 344/2022, conclui-se que não houve o transcurso do prazo de 5 (cinco) anos entre os eventos processuais elencados acima. Portanto, levando-se em consideração o entendimento do STF acima mencionado, bem como a vigente regulamentação do Tribunal, não ocorreu, nos autos, a prescrição da pretensão sancionatória e ressarcitória para o TCU.
Avaliação da Prescrição Intercorrente no Âmbito do Tribunal
22.	A RESOLUÇÃO - TCU 344, de 11 de outubro de 2022, estabelece que:
Art. 8º Incide a prescrição intercorrente se o processo ficar paralisado por mais de três anos, pendente de julgamento ou despacho, sem prejuízo da responsabilidade funcional decorrente da paralisação, se for o caso. 
§ 1° A prescrição intercorrente interrompe-se por qualquer ato que evidencie o andamento regular do processo, excetuando-se pedido e concessão de vista dos autos, emissão de certidões, prestação de informações, juntada de procuração ou subestabelecimento e outros atos que não interfiram de modo relevante no curso das apurações.
§ 2° As causas suspensivas e interruptivas da prescrição principal também suspendem ou interrompem a prescrição intercorrente.
23.	Levando-se em consideração a vigente regulamentação do Tribunal, bem como os eventos processuais interruptivos da prescrição na fase externa, relacionados acima, conclui-se que não houve o transcurso do prazo de 3  (três) anos entre os eventos processuais elencados acima, e consequentemente não ocorreu a prescrição intercorrente.
24.	Importante registrar que, conforme decidido em precedentes do STF, a exemplo dos MS 35.430-AgR, Primeira Turma, Rel. Min. Alexandre de Moraes; MS 35.208-AgR, Primeira Turma, Rel. Min. Dias Toffoli; MS 36.905-AgR, Primeira Turma, Rel. Min. Roberto Barroso; MS 37.913-AgR, Primeira Turma, Relª. Minª. Rosa Weber; e MS 38.232-AgR, Primeira Turma, Relª. Minª. Rosa Weber, Primeira Turma; o efeito interruptivo da prescrição decorrente da apuração do fato pela Administração Pública, descrito no art. 2º, inciso II, da Lei 9873/1999, prescinde de notificação, cientificação ou citação dos investigados, ocorrendo tão somente com o desaparecimento da inércia do Poder Público em investigar determinado fato.
Avaliação de Viabilidade do Exercício do Contraditório e Ampla Defesa
25.	Verifica-se que não houve o transcurso de mais de dez anos desde o fato gerador sem que tenha havido a notificação dos responsáveis pela autoridade administrativa federal competente (art. 6º, inciso II, c/c art. 19 da IN/TCU 71/2012, modificada pela IN/TCU 76/2016) , uma vez que o fato gerador da irregularidade sancionada ocorreu em 29/7/2009 (prazo para apresentação da prestação de contas final) , e o responsável foi notificado sobre a irregularidade pela autoridade administrativa competente conforme abaixo:
25.1.	Rutílio Eugênio Cavalcanti Filho, por meio do Ofício 0600/2009/GIDUR/BH (peça 1, p. 13) , recebido em 19/6/2009, conforme AR (peça 1, p. 15) .
Valor de Constituição da TCE 	
26.	Verifica-se, ainda, que o valor atualizado do débito apurado (sem juros) em 1/1/2017 é superior ao limite mínimo de R$ 100.000,00, na forma estabelecida conforme os arts. 6º, inciso I, e 19 da IN/TCU 71/2012, modificada pela IN/TCU 76/2016. 
OUTROS PROCESSOS/DÉBITOS NOS SISTEMAS DO TCU COM OS MESMOS RESPONSÁVEIS
27.	Informa-se que não foram encontrados outros processos no Tribunal com o mesmo responsável.
28.	A tomada de contas especial está, assim, devidamente constituída e em condição de ser instruída.
EXAME TÉCNICO	
Da validade das notificações:
29.	Preliminarmente, cumpre tecer breves considerações sobre a forma como são realizadas as comunicações processuais no TCU. A esse respeito, destacam-se o art. 179, do Regimento Interno do TCU (Resolução 155, de 4/12/2002) e o art. 4º, inciso III, § 1º, da Resolução TCU 170, de 30 de junho de 2004, in verbis:
Art. 179. A citação, a audiência ou a notificação, bem como a comunicação de diligência, farse-ão:
I - mediante ciência da parte, efetivada por servidor designado, por meio eletrônico, fac-símile, telegrama ou qualquer outra forma, desde que fique confirmada inequivocamente a entrega da comunicação ao destinatário;
II - mediante carta registrada, com aviso de recebimento que comprove a entrega no endereço do destinatário;
III - por edital publicado no Diário Oficial da União, quando o seu destinatário não for localizado
 (...) 
Art. 3º As comunicações serão dirigidas ao responsável, ou ao interessado, ou ao dirigente de órgão ou entidade, ou ao representante legal ou ao procurador constituído nos autos, com poderes expressos no mandato para esse fim, por meio de:
I - correio eletrônico, fac-símile ou telegrama;
II - servidor designado;
III - carta registrada, com aviso de recebimento;
IV - edital publicado no Diário Oficial da União, quando o seu destinatário não for localizado, nas hipóteses em que seja necessário o exercício de defesa.
Art. 4º. Consideram-se entregues as comunicações:
I - efetivadas conforme disposto nos incisos I e II do artigo anterior, mediante confirmação da ciência do destinatário;
II - realizadas na forma prevista no inciso III do artigo anterior, com o retorno do aviso de recebimento, entregue comprovadamente no endereço do destinatário;
III - na data de publicação do edital no Diário Oficial da União, quando realizadas na forma prevista no inciso IV do artigo anterior.
§ 1º O endereço do destinatário deverá ser previamente confirmado mediante consulta aos sistemas disponíveis ao Tribunal ou a outros meios de informação, a qual deverá ser juntada ao respectivo processo.
 (...) 
30.	Bem se vê, portanto, que a validade da citação via postal não depende de que o aviso de recebimento seja assinado pelo próprio destinatário da comunicação, o que dispensa, no caso em tela, a entrega do AR em 'mãos próprias'. A exigência da norma é no sentido de o Tribunal verificar se a correspondência foi entregue no endereço correto, residindo aqui a necessidade de certeza inequívoca. 
31.	Não é outra a orientação da jurisprudência do TCU, conforme se verifica dos julgados a seguir transcritos:
São válidas as comunicações processuais entregues, mediante carta registrada, no endereço correto do responsável, não havendo necessidade de que o recebimento seja feito por ele próprio (Acórdão 3648/2013-TCU-Segunda Câmara, Relator José Jorge) ;
É prescindível a entrega pessoal das comunicações pelo TCU, razão pela qual não há necessidade de que o aviso de recebimento seja assinado pelo próprio destinatário. Entregandose a correspondência no endereço correto do destinatário, presume-se o recebimento da citação. (Acórdão 1019/2008-TCU-Plenário, Relator Benjamin Zymler) ;
As comunicações do TCU, inclusive as citações, deverão ser realizadas mediante Aviso de Recebimento - AR, via Empresa Brasileira de Correios e Telégrafos, bastando para sua validade que se demonstre que a correspondência foi entregue no endereço correto. (Acórdão 1526/2007-TCU-Plenário, Relator Aroldo Cedraz) .
32.	A validade do critério de comunicação processual do TCU foi referendada pelo Supremo Tribunal Federal, nos termos do julgamento do MS-AgR 25.816/DF, por meio do qual se afirmou a desnecessidade da ciência pessoal do interessado, entendendo-se suficiente a comprovação da entrega do 'AR' no endereço do destinatário:
Ementa: agravo regimental. Mandado de segurança. Desnecessidade de intimação pessoal das decisões do tribunal de contas da união. art. 179 do regimento interno do TCU. Intimação do ato impugnado por carta registrada, iniciado o prazo do art. 18 da lei nº 1.533/51 da data constante do aviso de recebimento. Decadência reconhecida. Agravo improvido.
O envio de carta registrada com aviso de recebimento está expressamente enumerado entre os meios de comunicação de que dispõe o Tribunal de Contas da União para proceder às suas intimações.
O inciso II do art. 179 do Regimento Interno do TCU é claro ao exigir apenas a comprovação da entrega no endereço do destinatário, bastando o aviso de recebimento simples. 
Da revelia do responsável Rutílio Eugênio Cavalcanti Filho
33.	No caso vertente, a citação do responsável se deu em endereços provenientes da base de CPFs da Receita Federal e Renach, em sistema custodiado pelo TCU. A entrega dos ofícios citatórios nesses endereços ficou comprovada (peças 171 e 172) .
34.	Nos processos do TCU, a revelia não leva à presunção de que seriam verdadeiras todas as imputações levantadas contra os responsáveis, diferentemente do que ocorre no processo civil, em que a revelia do réu opera a presunção da verdade dos fatos narrados pelo autor (Acórdão 1009/2018-TCU-Plenário, Relator Bruno Dantas; 2369/2013-TCU-Plenário, Relator Benjamin Zymler e 2449/2013-TCU-Plenário, Relator Benjamin Zymler) . Dessa forma, a avaliação da responsabilidade do agente não pode prescindir da prova existente no processo ou para ele carreada. 
35.	Ao não apresentar sua defesa, o responsável deixou de produzir prova da regular aplicação dos recursos sob sua responsabilidade, em afronta às normas que impõem aos gestores públicos a obrigação legal de, sempre que demandados pelos órgãos de controle, apresentar os documentos que demonstrem a correta utilização das verbas públicas, a exemplo do contido no art. 93 do Decreto-Lei 200/1967: 'Quem quer que utilize dinheiros públicos terá de justificar seu bom e regular emprego na conformidade das leis, regulamentos e normas emanadas das autoridades administrativas competentes.' 
36.	Mesmo as alegações de defesa não sendo apresentadas, considerando o princípio da verdade real que rege esta Corte, procurou-se buscar, em manifestações do responsável na fase interna desta Tomada de Contas Especial, se havia algum argumento que pudesse ser aproveitado a seu favor. 
37.	Cabe destacar que o responsável não apresentou argumentos na fase interna (peça 3, p. 32) .
38.	Em se tratando de processo em que a parte interessada não se manifestou acerca das irregularidades imputadas, não há elementos para que se possa efetivamente aferir e reconhecer a ocorrência de boa-fé na conduta do responsável, podendo este Tribunal, desde logo, proferir o julgamento de mérito pela irregularidade das contas, conforme os termos dos §§ 2º e 6º do art. 202 do Regimento Interno do TCU. (Acórdão 2064/2011-TCU-Primeira Câmara (Relator Ubiratan Aguiar) , 6.182/2011-TCU-1ª Câmara (Relator Weber de Oliveira) , 4.072/2010-TCU-1ª Câmara (Relator Valmir Campelo) , 1.189/2009-TCU-1ª Câmara (Relator Marcos Bemquerer) , 731/2008-TCU-Plenário (Relator Aroldo Cedraz) .
39.	Dessa forma, o responsável Rutílio Eugênio Cavalcanti Filho deve ser considerado revel, nos termos do art. 12, § 3º, da Lei 8.443/1992, devendo as contas serem julgadas irregulares, condenando-o ao débito apurado.
CONCLUSÃO
40.	Em face da análise promovida na seção 'Exame Técnico', verifica-se que o responsável Rutílio Eugênio Cavalcanti Filho não logrou comprovar a boa e regular aplicação dos recursos; instado a se manifestar, optou pelo silêncio, configurando a revelia, nos termos do § 3º, do art. 12, da Lei 8.443/1992. Ademais, inexistem nos autos elementos que demonstrem a boa-fé do responsável ou a ocorrência de outras excludentes de culpabilidade.
41.	Conforme análise já realizada, verifica-se que não houve a prescrição da pretensão sancionatória e ressarcitória para o TCU.
42.	Tendo em vista que não constam dos autos elementos que permitam reconhecer a boa-fé do responsável, sugere-se que as suas contas sejam julgadas irregulares, nos termos do art. 202, § 6º, do Regimento Interno do TCU, com a imputação do débito atualizado monetariamente e acrescido de juros de mora, nos termos do art. 202, § 1º do Regimento Interno do TCU, descontado o valor eventualmente recolhido.
43.	Por fim, como não houve elementos que pudessem modificar o entendimento acerca das irregularidades em apuração, mantém-se a matriz de responsabilização presente na instrução de peça 162, a qual está replicada ao fim desta instrução.
PROPOSTA DE ENCAMINHAMENTO
44.	Diante do exposto, submetem-se os autos à consideração superior, propondo:
a)	considerar revel o responsável Rutílio Eugênio Cavalcanti Filho, para todos os efeitos, dando-se prosseguimento ao processo, com fulcro no art. 12, § 3º, da Lei 8.443/1992;
b)	julgar irregulares, nos termos dos arts. 1º, inciso I, 16, inciso III, alíneas b e c, da Lei 8.443/1992, c/c os arts. 19 e 23, inciso III, da mesma Lei, as contas do responsável Rutílio Eugênio Cavalcanti Filho, condenando-o ao pagamento da importância a seguir especificada, atualizada monetariamente e acrescida dos juros de mora, calculada a partir da data discriminada até a data da efetiva quitação do débito, fixando-lhe o prazo de quinze dias, para que comprove, perante o Tribunal, o recolhimento da referida quantia aos cofres do Tesouro Nacional, nos termos do art. 23, inciso III, alínea 'a', da citada lei, c/c o art. 214, inciso III, alínea 'a', do Regimento Interno do TCU.  
Débito relacionado ao responsável Rutílio Eugênio Cavalcanti Filho (XXX.133.106-XX) :
	Débito (D) 
ou Crédito (C) 
	VALOR (R$) 
	DATA DA OCORRÊNCIA

	D
	482.859,19
	30/12/2008

	C
	191,28
	19/8/2011

			Cofre credor: Tesouro Nacional
c)	aplicar ao Sr. Rutílio Eugênio Cavalcanti Filho (XXX.133.106-XX) a multa prevista no artigo 57 da Lei 8.443/1992 c/c o artigo 267 do RI/TCU, fixando-lhe o prazo de quinze dias, a contar da notificação, para que comprovem, perante o Tribunal (art. 214, III, a, do Regimento Interno do TCU) , o recolhimento da dívida aos cofres do Tesouro Nacional, atualizada monetariamente desde a data do acórdão proferido por este Tribunal até a do efetivo recolhimento, se pagas após o vencimento, na forma da legislação em vigor;
d)	autorizar, desde logo, a cobrança judicial das dívidas, caso não atendida a notificação, na forma do disposto no art. 28, inciso II, da Lei 8.443/1992;
e)	autorizar também, desde logo, se requerido, com fundamento no art. 26, da Lei 8.443, de 1992, c/c o art. 217, §1º do Regimento Interno do TCU, o parcelamento da (s) dívida (s) em até 36 parcelas, incidindo, sobre cada parcela, corrigida monetariamente, os correspondentes acréscimos legais, fixando-lhe o prazo de quinze dias, a contar do recebimento da notificação, para comprovar, perante o Tribunal, o recolhimento da primeira parcela, e de trinta dias, a contar da parcela anterior, para comprovar os recolhimentos das demais parcelas, devendo incidir, sobre cada valor mensal, atualizado monetariamente, os juros de mora devidos, no caso do débito, na forma prevista na legislação em vigor, alertando o responsável de que a falta de comprovação do recolhimento de qualquer parcela importará o vencimento antecipado do saldo devedor, nos termos do § 2º do art. 217 do Regimento Interno deste Tribunal; 
f)	enviar cópia do Acórdão a ser prolatado à Procuradoria da República no Estado de MG, nos termos do § 3º do art. 16 da Lei 8.443/1992, c/c o § 7º do art. 209 do Regimento Interno do TCU, para adoção das medidas cabíveis; e
g)	enviar cópia do Acórdão que vier a ser proferido à Caixa Econômica Federal, ao Município de Urucuia/MG e ao responsável, para ciência;
h)	informar à Procuradoria da República no Estado de MG, ao Coordenação de Aperfeiçoamento de Pessoal de Nível Superior e ao responsável que a presente deliberação, acompanhada do Relatório e do Voto que a fundamenta, está disponível para a consulta no endereço www.tcu.gov.br/acordaos, além de esclarecer que, caso requerido, o TCU poderá fornecer sem custos as correspondentes cópias, de forma impressa; e
i)	informar à Procuradoria da República no Estado de MG que, nos termos do parágrafo único do art. 62 da Resolução TCU 259/2014, os procuradores e membros do Ministério Público credenciados nesta Corte podem acessar os presentes autos de forma eletrônica e automática, ressalvados apenas os casos de eventuais peças classificadas como sigilosas, as quais requerem solicitação formal."
	
2.	O Ministério Público junto ao TCU (MPTCU) , nestes autos representado pelo Procurador Marinus Eduardo de Vries Marsico, divergiu da proposta da unidade técnica, conforme parecer acostado à peça 179:
	"Cuidam os autos de tomada de contas especial instaurada pela Caixa Econômica Federal contra o Sr. Rutílio Eugênio Cavalcanti Filho, ex-prefeito do município de Urucuia/MG, em razão da não apresentação da prestação de contas final dos recursos repassados por meio do Contrato de Repasse 0140093-61/2002.
	Em 20/10/2020, a 2ª Câmara, por meio do Acórdão 11583/2020 (peça 111) , ao apreciar recurso de reconsideração interposto pelo responsável contra o Acórdão 2744/2016-TCU-Segunda Câmara (peça 35) , que havia julgado irregulares suas contas, condenando-o ao recolhimento de débito e multa, tornou insubsistente o referido acórdão condenatório, por considerar inválida a citação por edital anteriormente realizada.
	Em consequência, com a realização de nova citação do ex-prefeito (peças 169-172) , somente em 4/10/2022 ocorreu a primeira citação válida do responsável nos autos.  
	Ao examinar o feito na instrução que integra a peça 176, a AudTCE, ante a revelia do responsável, propõe a irregularidade das contas e a condenação do ex-prefeito ao recolhimento de débito e multa. 
	Com as vênias de estilo, dissentimos da proposta sugerida pela Unidade Técnica, pelas razões a seguir expostas.
	Com a anulação da citação do responsável, ocorrida em 20/10/2020 por força do citado Acórdão 11583/2020 (peça 111) , todos os atos posteriores à citação que dela dependiam também devem ser considerados nulos. É o que prevê o artigo 175 do RI/TCU, abaixo transcrito:
Art. 175. A nulidade do ato, uma vez declarada, causará a dos atos subsequentes que dele dependam ou sejam consequência. 
Parágrafo único. A nulidade de uma parte do ato, porém, não prejudicará as outras que dela sejam independentes.
	Desse modo, diferentemente do entendimento esposado pela Unidade Técnica nos itens 16-24 da instrução que integra a peça 176, entendemos, para fins de exame da ocorrência da prescrição, que devem ser tidos como não praticados, por claramente decorrerem de citação declarada nula, os atos relacionados nos subitens 20.2-e a 20.2-v (peça 176, p. 4-5) .  
	Assim entendido, observa-se que, entre o pronunciamento da Unidade Técnica que determinou a citação do responsável (peça 176, p. 4, subitem 20.2-d) , ocorrido em 19/2/2015 (peça 21) , e a instrução que determinou a nova citação do ex-prefeito (peça 176, p. 5, subitem 20.2-w) , datada de 11/7/2022 (peça 162) , decorreram mais de 5 anos, o que impõe o reconhecimento da incidência da prescrição, conforme estabelecido no artigo 2º da Resolução TCU 344/2022.
	Nessa linha, cumpre mencionar que o assunto 'efeitos da declaração de nulidade da citação na interrupção de prazos prescricionais' foi objeto de curta menção, por ocasião da prolação do Acórdão 2285/2022, que aprovou a Resolução TCU 344/2022. Naquela assentada, o Relator do feito Ministro Antonio Anastasia, por entender que atos nulos não podem interromper a prescrição, manifestou-se, nos itens 70-71 do Voto condutor daquela deliberação (TC Processo 008.702/2022-5, peça 31, p. 15) , pela supressão de um parágrafo do Projeto de Resolução que então se examinava, parágrafo este cuja redação era a seguinte: 'A anulação da citação não impede o efeito interruptivo previsto no inciso I, desde que o responsável tenha sido cientificado da irregularidade ou do dano em apuração, preservando-se o efeito notificatório do ato'.
	Em sendo assim, e considerando que restou caracterizada a incidência da prescrição da pretensão punitiva e ressarcitória prevista no artigo 2º da Resolução TCU 344/2022, manifestamo-nos pelo arquivamento do processo, com fundamento no artigo 11 da referida Resolução."
	É o relatório.

Murilo Fracari Roberto (OAB-DF 22.934), representando Caixa Econômica Federal; Fernanda Maia (OAB-MG 106.605), Sérgio Bassi Gomes e outros, representando Rutílio Eugênio Cavalcanti Filho.

TOMADA DE CONTAS ESPECIAL. CONTRATO DE REPASSE NO ÂMBITO DO PROGRAMA ESPORTE SOLIDÁRIO, TENDO COMO INTERMEDIÁRIA A CAIXA ECONÔMICA FEDERAL. OMISSÃO NO DEVER DE PRESTAR CONTAS. CONTAS IRREGULARES, DÉBITO E MULTA. RECURSO DE RECONSIDERAÇÃO. CITAÇÃO CONSIDERADA INVÁLIDA. INSUBSISTÊNCIA DO ACÓRDÃO CONDENATÓRIO. NULIDADE DOS ATOS SUBSEQUENTES À CITAÇÃO. NOVA CITAÇÃO. RECONHECIMENTO DA PRESCRIÇÃO DAS PRETENSÕES PUNITIVA E RESSARCITÓRIA. ARQUIVAMENTO.

TOMADA DE CONTAS ESPECIAL (TCE)

Tratam os autos de tomada de contas especial instaurada pela Caixa Econômica Federal (Caixa) , em desfavor de Rutílio Eugênio Cavalcanti Filho, ex-prefeito de Urucuia/MG, em virtude da omissão no dever de prestar contas dos recursos repassados por meio do Contrato de Repasse 0140093-61/2002, cujo objeto era a implantação de infraestrutura esportiva em comunidade carente/construção de vila olímpica, no âmbito do Programa Esporte Solidário.
2.	O contrato, celebrado em 2/7/2002, teve como órgão repassador dos recursos o Ministério do Esporte e Turismo por intermédio da Caixa. O valor repassado foi de R$ 1.380.000,00, com contrapartida do município no total de R$ 13.800,00. A data final vigência foi de 30/5/2009 e o prazo para a prestação de contas findou em 29/7/2009.
3.	Em que pese a Caixa ter atestado a execução integral do objeto no último relatório de acompanhamento das obras, o ex-prefeito eximiu-se de apresentar a prestação de contas final do ajuste. A TCE foi instaurada no âmbito deste Tribunal em 2/5/2014. A instrução que propôs a citação foi elaborada em 19/2/2015 (peças 19-21) pela então Secretaria de Controle externo no Estado de Minas Gerais (Secex/MG) . O responsável foi citado em 27/4/2015 (peças 26-27) , em razão da não comprovação da aplicação integral dos recursos transferidos, dada a ausência de documentação apta a comprovar a aquisição de mercadorias e a prestação dos serviços supostamente empregados no empreendimento.
4.	Frente à revelia do ex-prefeito, esta Corte de Contas decidiu, por meio do Acórdão 2744/2016-TCU-Segunda Câmara (peça 35) , julgar irregulares suas contas, condenando-o em débito e multa. Após recurso de reconsideração interposto pelo responsável, foi prolatado o Acórdão 11583/2020-TCU-Segunda Câmara, de 20/10/2020 (peça 111) , que considerou inválida a citação realizada e tornou insubsistente o acórdão condenatório. 
5.	A nova citação foi proposta em instrução da então Secretaria de Controle Externo de Tomada de Contas Especial (Secex-TCE) datada de 12/7/2022 (peças 162-164) , e o ex-prefeito foi citado em 4/10/2022 (peça 172) . 
6.	A Unidade de Auditoria Especializada em Tomada de Contas Especial (AudTCE) propôs considerar Rutílio Eugênio Cavalcanti Filho revel, nos termos do art. 12, § 3º, da Lei 8.443/1992, uma vez que, devidamente citado, não apresentou suas alegações de defesa. Além disso, entendendo não ter ocorrido a prescrição das pretensões punitiva e ressarcitória, nem o cerceamento do contraditório e da ampla defesa, propôs julgar irregulares as contas do ex-prefeito, condenando-o ao débito e aplicando-lhe a multa prevista no art. 57 da Lei 8.443/1992 (peças 176-178) .
7.	O Ministério Público junto ao TCU (MPTCU) divergiu da proposta, pois considerou prescrita a pretensão punitiva e ressarcitória nestes autos (peça 179) , entendimento este com o qual compartilho.
8.	De fato, uma vez declarada a nulidade do ato, nulos serão também os atos subsequentes que dele dependam ou sejam consequência, conforme disposto no art. 175 do Regimento Interno deste Tribunal. Dessa forma, a decisão que tornou insubsistente o acórdão condenatório conduz a apuração da irregularidade de volta ao último ato interruptivo ocorrido antes da citação declarada nula, qual seja, a instrução da unidade técnica de 19/2/2015. 
9.	Considerando que a instrução contendo proposta de realização de nova citação somente foi elaborada em 12/7/2022, verifica-se o transcurso de prazo superior a cinco anos entre ambos os eventos, tendo incidido, portanto, a prescrição, de acordo com o previsto no art. 2º da Resolução-TCU 344/2022. 
10.	Registro, por fim, que todos os atos ocorridos nesse interim, a exemplo do recurso de revisão interposto pelo MTCU, em 21/8/2018, que tratava de possível incorreção no valor do débito apurado (peça 105) , não possuem o condão de interromper a prescrição, visto que se referiam a tema discutido no acórdão condenatório, considerado insubsistente. Ressalto que o referido recurso não foi conhecido, por perda de objeto (Acórdão 1127/2022-TCU-Plenário, à peça 159) . 
Ante o exposto, VOTO no sentido de que o Tribunal adote a minuta de acórdão que ora submeto à deliberação deste Colegiado.
TCU, Sala das Sessões, em 23 de maio de 2023.
JORGE OLIVEIRA 
Relator